【裁判字號】    88,易,2804
【裁判日期】    891229
【裁判案由】    重利
【裁判全文】
臺灣臺北地方法院刑事判決                        八十八年度易字第二八四號
    公  訴  人  臺灣臺北地方法院檢察署檢察官
    被      告  乙○○
    選任辯護人  魯寶文律師
右列被告因重利案件，經檢察官聲請簡易判決處刑（八十八年度偵字第一三八一六號
），本院台北簡易庭認為不宜以簡易判決處刑，移送適用通常訴訟程序審理，本院判
決如左：
    主  文
乙○○連續乘他人急迫貸以金錢，而取得與原本顯不相當之重利，處有期徒刑伍月，
如易科罰金，以參佰元折算壹日。緩刑參年。
扣案如附表編號貳所示之物品沒收。
    事  實
一、乙○○基於乘他人急迫貸以金錢，而取得與原本顯不相當之重利之概括犯意，自
    民國八十七年底間起，在台北市○○○路○段一三０號九樓之六其所經營之「鴻
    明建築師事務所」，陸續經由友人介紹認識丙○○、丁○○、甲○○等人，得知
    渠等因需款孔急，銀行貸款不易，欲向其借款周轉後，即利用渠等之急迫，告以
    須按每五至十天不等為一期，給付其月息十五分或三十分之高額利息，借款時先
    預扣一期利息，並簽發與借款同額連同利息之本票、支票或質押不動產所有權狀
    等資料為擔保，如借款人同意其條件，乙○○方填妥預扣利息後借款金額之提款
    單，連同存摺交予借款人自行前往銀行提領。其中(1)丙○○於八十八年二月底、
    三月初，以月息十五分之利息，向乙○○借款新台幣（下同）八十萬元；(2)丁○○於八十七年底起至八十八年六月止，以月息三十分之利息，先後向乙○○借款
    約十餘次，每次借款數萬元至一百餘萬元不等，總金額約三百萬元；(3)甲○○於
    八十八年二月起至同年六月十五止，以月息三十分之利息，先後向乙○○借款十
    餘次，每次借款數萬元至數十萬元不等，總金額約三百餘萬元。乙○○以此方式
    獲得與原本顯不相當之重利。嗣於八十八年六月十六日下午三時十分許，為警據
    報向檢察官聲請搜索票前往上址搜索，並扣得如附表編號二、十二至十四、十六
    、十七至二十一號所示之物品，而循線查知上情。
二、案經台北市政府警察局大安分局報請台灣台北地方法院檢察署檢察官偵查起訴。
    理  由
一、訊據被告乙○○對於前揭時、地，丙○○、丁○○、甲○○等人先後向其借款多
    次之事實固坦承不諱，惟矢口否認有何重利犯行，辯稱：其固然有向丁○○、甲○○收取前揭高額利息，但丁○○、甲○○二人所借款項，分別係用於所營酒店
    裝潢、進口醫療器材販賣等用途上，本可待有錢時再行裝修或進貨，應未達真正
    、客觀之急迫程度，至丙○○僅有收取月息五分，且係用於起造鄉下老家，當時
    丙○○已有房屋可共居住，其老家何時起造均無大礙，亦未達急迫之程度，故尚
    難以刑法重利罪相繩云云。然查，右揭事實，業據被告於警訊及偵查中供認不諱
    ，核與證人丙○○、丁○○於警訊暨本院調查程序，及證人甲○○於警訊、偵查
    暨本院調查程序中到庭證述情節均大致相符，並有如附表編號二、十二至十四、
    十六、十七至二十一號所示之物品扣案可證，足認被告確實係以月息十五分或三
    十分之高額利息，貸款予證人丙○○、丁○○及甲○○等人屬實。又證人丙○○
    、丁○○、甲○○等人均係因需款孔急，銀行貸款不易，故同意支付高額利息向
    被告借款等情，亦據渠等於警訊中或本院調查程序中到庭證稱翔實。丙○○證述
    稱：渠因與朋友投資餐廳生意，周轉金發生困難，才向被告借高利貸款；丁○○
    證述稱：由於渠所經營之酒店，當初有其他友人說要入股，想說有資金進來，所
    以重新加以裝潢，後來朋友又反悔沒有加入，造成沒有資金付款，由於其無法提
    供擔保品，亦找不到保人，沒有辦法向銀行申辦貸款，才會去向被告借錢；甲○○證述稱：渠因從事醫療器材進口，當初已向進口商訂貨，急需資金付款，本來
    打算跟銀行借錢付款，但由於渠所有之不動產不是與他人共有，僅有應有部分，
    就是只有房子，沒有基地之應有部分，因此銀行無法接受這樣的擔保品，可是若
    未遵期付款，恐將來不易再向廠商進口器材販賣，因此才轉向被告借錢等語在卷
    。參以民間利息通常為月息二、三分（即百分之二、三），為一般有民間資金往
    來經驗者所熟知，相關報章雜誌對銀行及民間利息之起落，亦時有報導（最高法
    院八十四年台上字第五０六一號裁判意旨參照），此應屬刑事訴訟法第一百五十
    七條所指無庸舉證之公眾所週知之事實，是前開證人倘非確實亟需現金週轉或運
    用，何須以高於一般民間借貸五至十餘倍之利息向被告借款？是丙○○、丁○○
    、甲○○於借款時確陷資金窘困，方同意支付被告高額利息以求順利貸得款項周
    轉、運用，洵堪認定，故被告前開所辯，顯為事後圖卸之詞，不足採信。從而綜
    上所述，證人丙○○、丁○○、甲○○既係因需款孔急，始迫於無奈之情況下向
    被告借款，被告自係乘他人之急迫而貸以金錢，且其收取之利息，月息高達十五
    分或三十分，即年息百分之一百八十或百分之三百六十，並須預先扣除五至十天
    為一期之利息，已明顯高出法定最高利率年息百分之二十甚多，自屬藉此獲取與
    原本顯不相當之重利，是本件事證明確，被告犯行堪以認定，應依法論科。
二、核被告所為，係犯刑法第三百四十四條之重利罪。其先後多次犯行，時間緊接，
    方法相同，所犯又係構成要件相同之罪名，顯係基於概括之犯意而為之，應依連
    續犯之規定以一罪論，並加重其刑。爰審酌被告犯罪之動機、目的、手段，及其
    雖係乘丙○○、丁○○、甲○○等人之急迫貸予金錢，因而賺取與原本顯不相當
    之重利，然被害人未依約繳息款期間，其並另未以言語恐嚇或其他暴力方式來催
    討債款，嗣於審理中亦表示深切悔悟之意等情狀，量處如主文所示之刑，並諭知
    易科罰金之折算標準。又被告未曾受有期徒刑以上刑之宣告，有台灣高等法院檢
    察署刑案紀錄簡覆表乙件在卷可稽，本院認其經此偵、審程序之教訓後，應知警
    惕，信無再犯之虞，因認對其所宣告之刑，以暫不執行為適當，爰併予宣告緩刑
    三年，以勵自新。扣案如附表編號二所示之空白商業本票十二張，係被告所有，
    預備供犯罪所用之物，爰依刑法第三十八條第一項第二款規定諭知沒收。附表編
    號十二、十三、十四、十七、十八、十九所示之支票，係證人丁○○、甲○○所
    交付用以支付借款本金及利息，業據渠等供陳在卷，其中利息部分雖屬被告因本
    件重利罪所得之物，然與本金部分之金額同載於一紙支票上，性質上無法分割諭
    知沒收；另扣案如附表業經編號十六、二十、二十一號所示之不動產所有權狀資
    料，分別係證人丁○○、甲○○向被告借款時，所提供之質押物，並無移轉所有
    權之意思，雖係被告因本件犯罪而取得，尚難認係被告所有之物；餘附表所示扣
    案物品，並無證據足資證明係供被告犯罪所用、預備供犯罪所用，或被告因犯罪
    所得之物，均爰不宣告沒收，併予敘明。
三、公訴意旨另以：被告乙○○尚於八十七年七、八月間，利用丙○○資金調度困難
    ，銀行貸款不易，告以以每日利息半分或一分（即月息十五分或三十分），丙○○因迫切需款乃同意其條件，由被告交付填妥金額之提款單及存摺，由丙○○自
    行前往銀行提領，並預扣該筆借款十日之利息，而另向被告借款一次，亦涉犯刑
    法第三百四十四條重利罪嫌，並與前揭論罪科刑部分，具有連續犯之裁判上一罪
    之法律關係。惟按犯罪事實應依證據認定之，無證據不得推定其犯罪事實；又不
    能證明被告犯罪或其行為不罰者，應諭知無罪之判決，刑事訴訟法第一百五十四
    條、第三百零一條第一項定有明文。訊據被告乙○○對於證人丙○○於八十七年
    七、八月間曾向其借款乙情固坦承不諱，惟其於警訊、偵查及本院調查程序中即
    一再以證人丙○○於前揭時、地第一次向其借款五十萬元時，僅向之收取月息二
    分，並無重利等語，經核與證人丙○○於警訊及本院調查程序中供述情節相符，
    堪信屬實，而查民間利息通常為月息二、三分（即百分之二、三），為一般有民
    間資金往來經驗者所熟知，相關報章雜誌對銀行及民間利息之起落，亦時有報導
    （前揭最高法院八十四年台上字第五０六一號裁判意旨參照），是被告於前開時
    、地第一次貸款於證人丙○○時，僅向之收取月息二分即年息百分之二十四之利
    息，雖有微幅超過法定最高利率年息百分之二十之限制，惟衡諸一般民間借貸之
    習慣，尚難認被告此次借款行為，已達收取與原本顯不相當之利息，自難亦以刑
    法重利罪責相繩，惟公訴人認此部分之犯行與前開論罪科刑部分，有連續犯之裁
    判上一罪，爰不另為無罪之諭知，附此敘明。
據上論斷，應依刑事訴訟法第四百五十二條、第二百九十九條第一項前段，刑法第五
十六條、第三百四十四條、第四十一條、第七十四條第一款、第三十八條第一項第二
款，罰金罰鍰提高標準條例第一條前段、第二條，判決如主文。
本案經檢察官陳進德到庭執行職務
中      華    民      國      八十九      年     十二     月    廿九    日
                                      臺灣臺北地方法院刑事第五庭
                                          法  官  林翠華
右正本證明與原本無異。
如不服本判決，應於判決送達後十日內，向本院提出上訴狀。
                                          書記官  林明龍
中    華    民    國      九十        年      一      月      四      日
附錄本案論罪科刑法條全文：
刑法第三百四十四條
乘他人急迫、輕率或無經驗貸以金錢或其他物品，而取得與原本顯不相當之重利者，
處一年以下有期徒刑、拘役或科或併科一千元以下罰金。


司法院資訊處製作；財團法人民間司法改革基金會備份。
